ACORDAO-COMPLETO-2568274

ACÓRDÃO 27/2023 ATA 1/2023 - SEGUNDA CÂMARA

VISTOS, relatados e discutidos estes autos que cuidam de tomada de contas especial instaurada pelo Fundo Nacional de Saúde - MS, em desfavor de Itamar de Jesus Santos, então presidente do Grupo Humanus/BA, e da referida entidade, em face da não comprovação, por omissão do dever de prestar contas, dos recursos transferidos pelo Programa das Nações Unidas para o Desenvolvimento, por meio do Acordo de Subvenção 027/2012, de registro Siafi 666701 (peça 7) , vigência de 6/8/2012 a 31/12/2012, e que tinha por objeto o desenvolvimento do projeto "IX Parada da Diversidade LGBT do Sul da Bahia".
ACORDAM os Ministros do Tribunal de Contas da União, reunidos em Sessão da Segunda Câmara, diante das razões expostas pelo Relator, em:
9.1. reconhecer, de ofício, a ocorrência da prescrição intercorrente das pretensões punitivas e de ressarcimento do TCU, ordenado o arquivamento do presente processo, com fulcro no art. 11 da Resolução TCU 344/2022;
9.2. enviar cópia do presente Acórdão ao Fundo Nacional de Saúde - MS e aos responsáveis, informando que a presente deliberação, acompanhada do Relatório e do Voto que a fundamenta, está disponível para a consulta no endereço www.tcu.gov.br/acordaos, além de esclarecer que, caso requerido, o TCU poderá fornecer sem custos as correspondentes cópias, de forma impressa.

TOMADA DE CONTAS ESPECIAL. instaurada pelo(a) FUNDO NACIONAL DE SAÚDE - MS em razão de Omissão no dever de prestar contas, Acordo de cooperação técnica PRODOC - BRA/10/006, firmado com o/a MINISTERIO DA SAUDE, Siafi/Siconv 666701, função null, que teve como objeto DESENVOLVIMENTO DO PROJETO ESTRUTURACAO DA GOVERNANCA NA RESPOSTA NACIONAL AO HIV, AIDS E OUTRAS DST. (nº da TCE no sistema: 124/2022).

Segunda Câmara

Fundo Nacional de Saúde - MS.

3. Interessados/Responsáveis:
3.1. Responsáveis: Grupo Humanus (07.033.519/0001-15); Itamar de Jesus Santos (XXX.851.565-XX).

13.1. Ministros presentes: Aroldo Cedraz e Antonio Anastasia (Relator).
13.2. Ministro-Substituto convocado: Marcos Bemquerer Costa (na Presidência).

ANTONIO ANASTASIA

Transcrevo a seguir, com ajustes de forma, nos termos do art. 1º, § 3º, inciso I, da Lei nº 8.443/92, a instrução lavrada no âmbito da Secretaria de Controle Externo de Tomada de Contas Especial - SecexTCE (peça 31) , cuja proposta de encaminhamento foi endossada pelo corpo diretivo (peças 32 e 33) , e que recebeu parecer convergente do Ministério Público junto ao TCU, na pessoa do Procurador Marinus Eduardo De Vries Marsico (peça 34) . 
	"INTRODUÇÃO
Cuidam os autos de tomada de contas especial instaurada pelo Fundo Nacional de Saúde  MS, em desfavor de Itamar de Jesus Santos e do Grupo Humanus, em razão da não comprovação, por omissão no dever de prestar contas, dos recursos transferidos pelo Programa das Nações Unidas para o Desenvolvimento, por meio do Acordo de Subvenção 27/2012, de registro Siafi 666701 (peça 7) , firmado com a associação sem fins lucrativos "Grupo Humanos", com interveniência do Ministério da Saúde, no âmbito do Projeto de Estruturação da Governança  BRA/10/006, e que tinha, por objeto, o desenvolvimento do projeto "IX Parada da Diversidade LGBT do Sul da Bahia".
HISTÓRICO
Em 29/4/2022, com fundamento na IN/TCU 71/2012, alterada pela IN/TCU 76/2016 e DN/TCU 155/2016, o dirigente do Fundo Nacional de Saúde - MS autorizou a instauração da tomada de contas especial (peça 1) . O processo foi registrado no sistema e-TCE com o número 124/2022.
O Acordo de Subvenção 27/2012, de registro Siafi 666701, foi firmado no valor de R$ 28.412,00, inteiramente à conta do concedente. Teve vigência de 23/8/2012 a 31/12/2012, com prazo para apresentação da prestação de contas em 2/3/2013. Os repasses efetivos da União totalizaram R$ 24.000,00 (peça 4) .
A apuração pela omissão na prestação de contas foi analisada por meio do documento constante na peça 10.
	O fundamento para a instauração da Tomada de Contas Especial, conforme consignado na matriz de responsabilização elaborada pelo tomador de contas, foi a constatação da seguinte irregularidade:
Não comprovação da boa e regular aplicação dos recursos federais repassados à Programa das Nações Unidas para o Desenvolvimento - PNUD, em face da omissão no dever de prestar contas pela instituição Grupo Humanus/BA, dos valores transferidos no âmbito do Projeto de Estruturação da Governança - BRA/10/006,  Acordo de Subvenção nº 027/2012, cujo período de vigência foi de 06/08/2012 a 31/12/2012, conforme apontado pela Nota Técnica nº  40/GEST/CGGG/DDAHV/SVS/MS, de 23/01/2014  e Nota Técnica nº  119/2021CGAHV/.DCCI/SVS/MS, de 14/05/2021.
Os responsáveis arrolados na fase interna foram devidamente comunicados e, diante da ausência de justificativas suficientes para elidir a irregularidade e da não devolução dos recursos, instaurou-se a tomada de contas especial.
	No relatório (peça 22) , o tomador de contas concluiu que o prejuízo importaria no valor original de R$ 30.000,00, imputando-se a responsabilidade a Itamar de Jesus Santos, Presidente, no período de 21/11/2011 a 21/11/2013, na condição de dirigente, e ao Grupo Humanus, na condição de contratado.
		Em 18/5/2022, a Controladoria-Geral da União emitiu o relatório de auditoria (peça 25) , em concordância com o relatório do tomador de contas. O certificado de auditoria e o parecer do dirigente do órgão de controle interno concluíram pela irregularidade das presentes contas (peças 26 e 27) .
	Em 1/7/2022, o ministro responsável pela área atestou haver tomado conhecimento das conclusões contidas no relatório e certificado de auditoria, bem como do parecer conclusivo do dirigente do órgão de controle interno, manifestando-se pela irregularidade das contas, e determinou o encaminhamento do processo ao Tribunal de Contas da União (peça 28) .
ANÁLISE DOS PRESSUPOSTOS PROCESSUAIS DA IN/TCU 71/2012
Avaliação de Viabilidade do Exercício do Contraditório e Ampla Defesa
	Verifica-se que não houve o transcurso de mais de dez anos desde o fato gerador sem que tenha havido a notificação dos responsáveis pela autoridade administrativa federal competente (art. 6º, inciso II, c/c art. 19, da IN/TCU 71/2012, modificada pela IN/TCU 76/2016) , uma vez que o fato gerador da irregularidade sancionada ocorreu em 1º/3/2013, e os responsáveis foram notificados sobre a irregularidade, pela autoridade administrativa competente, conforme abaixo:
Itamar de Jesus Santos, por meio do ofício acostado à peça 14, recebido em 24/3/2021, conforme AR (peça 15) ; e
Grupo Humanus, por meio do ofício acostado à peça 16, recebido em 30/3/2021, conforme AR (peça 17) .
Valor de Constituição da TCE
	Verifica-se, ainda, que o valor atualizado do débito apurado (sem juros) , em 1º/1/2017, é de R$ 40.786,32, e que, apesar de ser inferior ao limite de R$ 100.000,00, constitui TCE em conjunto com o débito 2811/2020, do mesmo responsável, cuja soma ultrapassa o valor de R$ 100.000,00, na forma estabelecida conforme os arts. 6º, § 1°, e 19, da IN/TCU 71/2012, modificada pela IN/TCU 76/2016.
OUTROS PROCESSOS/DÉBITOS NOS SISTEMAS DO TCU COM OS MESMOS RESPONSÁVEIS
	Informa-se que foram encontrados processos no Tribunal com os mesmos responsáveis:
	Responsável
	Processo

	Itamar de Jesus Santos
	Processo 012.198/2022-6 [TCE, aberto, "TCE instaurada pelo (a) FUNDO NACIONAL DE SAÚDE - MS em razão de Não comprovação da regular aplicação dos recursos repassados pela União, Gestão de bens, dinheiros ou valores públicos, TEIA- Tecendo Estratégias Integradas em AIDS/HIV e Hepatites Virais: formação e assistência em direitos humanos para pessoas vivendo com HIV/AIDS, HV e outras vulnerabilidades. (nº da TCE no sistema: 2811/2020) "]

	Grupo Humanus
	Processo 012.198/2022-6 [TCE, aberto, "TCE instaurada pelo (a) FUNDO NACIONAL DE SAÚDE - MS em razão de Não comprovação da regular aplicação dos recursos repassados pela União, Gestão de bens, dinheiros ou valores públicos, TEIA- Tecendo Estratégias Integradas em AIDS/HIV e Hepatites Virais: formação e assistência em direitos humanos para pessoas vivendo com HIV/AIDS, HV e outras vulnerabilidades. (nº da TCE no sistema: 2811/2020) "]

	A tomada de contas especial está, assim, devidamente constituída e em condição de ser instruída.
EXAME TÉCNICO			
Extrai-se, dos pareceres do concedente e do relatório do tomador de contas, que a irregularidade lesiva ao erário que motivou a presente TCE foi a não-comprovação da boa e regular aplicação dos recursos federais repassados pelo Programa das Nações Unidas para o Desenvolvimento  PNUD, à instituição Grupo Humanus/BA, em face da omissão no dever de prestar contas dos valores transferidos, no âmbito do Projeto de Estruturação da Governança - BRA/10/006, Acordo de Subvenção 027/2012.
Os recursos objeto do pacto foram repassados no âmbito de acordo de empréstimo, efetuado pela República Federativa do Brasil junto ao Banco Mundial (Banco Internacional para Reconstrução e Desenvolvimento - BIRD) , e liberados pelo Programa das Nações Unidas para o Desenvolvimento - PNUD, cuja finalidade era fortalecer a efetividade e eficiência do Programa de Controle das DST/Aids no Brasil.
A Proposta de Projeto do Grupo Humanus/BA (peça 5) foi habilitada e aprovada no âmbito do Edital para Seleção de Subprojetos com Ações de Prevenção das DST, HIV/Aids e Hepatites Virais e de Promoção à Saúde Durante as Comemorações do Orgulho LGBT, conforme Parecer Orçamentáriofinanceiro do projeto. Em 6/8/2012, foi firmado o Acordo de Subvenção 027/2012, entre o Programa das Nações Unidas para o Desenvolvimento (PNUD) e o Grupo Humanus/BA (peça 7) .
A primeira parcela foi transferida por meio do Invoice 00225915, em 20/8/2012, no valor de R$ 24.000,00. Em 5/12/2012, foi efetuado o pagamento da segunda parcela ao beneficiário, pelo Invoice 00236863, no valor de R$ 6.000,00 (peça 8) .
Constatou-se, no Ministério da Saúde, conforme Nota Técnica 40/GEST/CGGG/DDAHV/SVS/MS, de 23/1/2014 (peça 10, p. 1-2) , que não havia sido apresentada a documentação de prestação de contas relativa aos recursos liberados no âmbito do acordo (notas fiscais, recibos, propostas de preços, currículos, termos de referência, dentre outros) .
A despeito de constarem, dos autos, cópias de expedientes dirigidos aos responsáveis comunicando a pendência da apresentação da prestação de contas, em 2014 (peças 14, p. 1 e 16, p. 1) , não há comprovação de recebimento das comunicações pela entidade ou seu dirigente. Em tais circunstâncias, não é possível afirmar que houve ciência dos gestores acerca da cobrança da prestação de contas formalizada nesses documentos.
Em 2015, foi emitido o Relatório s/n DST/AIDS/SVS/MS/2015 (peça 9) , em que foram historiados os fatos e ratificada a constatação de ausência de prestação de contas.
Em 2021, decorridos oito anos do final da vigência do pacto, foram emitidos novos expedientes de cobrança à entidade e a seu dirigente, para apresentação das contas ou restituição dos recursos, com comprovação de recebimento (peças 14, p. 2-3 e 16, p. 2-3) , recebidos conforme avisos de recebimento às peças 15 e 17.
Por intermédio da Nota Técnica 119/2021-CGAHV/DCCI/SVS/MS, de 14/5/2021 (peça 10, p. 10-14) , concluiu-se que, ante a ausência de manifestação dos responsáveis, o processo deveria seguir para cobrança por via judicial, considerando que o valor do débito atualizado é inferior a R$ 100.000,00, em que fica dispensada a instauração da TCE, conforme art. 6º, inciso I, da IN/TCU 71/2012, alterada pela IN/TCU 76/2016.
Conforme acima registrado, todavia, a TCE foi constituída ante a existência de outro débito, cujo somatório com o referente a este feito supera o limite de constituição fixado pela IN TCU 71/2012.
Verifica-se, do acima relatado, que os responsáveis não apresentaram a prestação de contas dos recursos transferidos pelo concedente, no prazo máximo de 60 dias após o final da vigência, nos termos do art. 72, I, da então vigente Portaria Interministerial Ministérios do Planejamento, Orçamento e Gestão, da Fazenda e Controladoria-Geral da União 507/2011, configurando-se a não comprovação da regular aplicação dos recursos federais transferidos no objeto pactuado.
Impende registrar que houve juntada, à peça 10, p. 3-6, de notas técnicas relativas a repasse estranho ao objeto deste feito (Projeto CA 105/13, Testes rápidos para HIV, Sífilis e Hepatites Virais: análise do impacto dessa tecnologia de cuidado no acesso a populações em situação de maior vulnerabilidade em um Centro de Testagem e Aconselhamento (CTA) , de Porto Alegre/RS) . Por equívoco, houve menção a fatos relativos a essa outra transferência nos pareceres jurídicos (peça 20) , e no relatório do tomador de contas, como se fossem relativos ao Acordo de Subvenção 27/2012.
O parágrafo único do art. 70 da Constituição da República Federativa do Brasil expressamente determina a prestação de contas de qualquer pessoa física ou jurídica, pública ou privada, que utilize, arrecade, guarde, gerencie ou administre dinheiros, bens e valores públicos ou pelos quais a União responda, ou que, em nome desta, assuma obrigações de natureza pecuniária.
A omissão no dever de prestar contas dos recursos públicos no caso sob exame configura violação ao mandamento constitucional e ao disposto nos arts. 93, do Decreto-lei 200/1967; 66, do Decreto 93.872/1986; e 8º, da Lei 8.443/1992, bem assim ao pactuado no Contrato de subvenção econômica 007/2014.
Nesse diapasão, cabe ressaltar que é pacífica a jurisprudência deste Tribunal no sentido de que compete ao gestor o ônus de provar a aplicação regular dos recursos que lhe foram confiados (Acórdão 974/2018-TCU-Plenário, Relator Bruno Dantas, 511/2018 - Plenário, Relator Aroldo Cedraz, 3875/2018 - 1ª Câmara, Relator Vital do Rêgo, 1983/2018 - 1ª Câmara, Relator Bruno Dantas, 1294/2018 - 1ª Câmara, Relator Bruno Dantas, 3200/2018 - 2ª Câmara, Relator Aroldo Cedraz, 2512/2018 - 2ª Câmara, Relator Aroldo Cedraz, 2384/2018 - 2ª Câmara, Relator José Múcio Monteiro, 2014/2018 - 2ª Câmara, Relator Aroldo Cedraz, 901/2018 - 2ª Câmara, Relator José Múcio Monteiro, entre outros) .
	No caso sob exame, ante a ausência de prestação de contas, presume-se que não houve aplicação dos recursos no objeto e frustração dos objetivos pactuados, bem como se configurou grave infração à norma legal.
Irregularidade: não comprovação da boa e regular aplicação, em face da omissão no dever de prestar contas, dos recursos repassados pelo Programa das Nações Unidas para o Desenvolvimento  PNUD, com interveniência do Ministério da Saúde, à instituição Grupo Humanus/BA, no âmbito do Projeto de Estruturação da Governança - BRA/10/006-Acordo de Subvenção 27/2012, e que tinha, por objeto, o desenvolvimento do projeto "IX Parada da Diversidade LGBT do Sul da Bahia", cujo período de vigência foi de 6/8/2012 a 31/12/2012.
	Evidências da irregularidade: documentos técnicos presentes nas peças 1, 2, 3, 4, 5, 6, 7, 8, 9, 10, 11, 12, 13, 14, 15, 16, 17, 18, 19 e 20.
	Normas infringidas: Decreto-Lei 200, de 25/2/1967. Lei 8.443, de 16/7/1992, art. 8º; Constituição Federal, de 5/10/1988, art. 70, parágrafo único; Lei Complementar 101, de 4/5/2000, art. 25, § 2º; PRODOC BRA/10/006; Acordo de Subvenção 027/2012; Instrução Normativa TCU 71, de 28/11/2012; Decisão Normativa TCU 155, de 23/11/2016; Portaria TCU 122, de 20/4/2018.
	Débitos relacionados aos responsáveis Itamar de Jesus Santos e Grupo Humanus:
	Data de ocorrência
	Valor histórico (R$) 

	20/8/2012
	24.000,00

	7/12/2012
	6.000,00

Valor atualizado do débito (sem juros) , em 19/10/2022: R$ 54.404,87		Cofre credor: Fundo Nacional de Saúde - MS.
Individualização de condutas e culpabilidade
O tomador de contas identificou o Sr. Itamar de Jesus Santos e a associação civil Grupo Humanus, como os agentes responsáveis pela gestão e execução dos recursos federais repassados por meio do Acordo de Subvenção 27/2012 (registro Siafi 666701) , tendo o prazo final para apresentação da prestação de contas expirado em 28/2/2013.
A conduta da pessoa jurídica Grupo Humanus e de seu dirigente de não demonstrar a boa e regular aplicação dos recursos federais recebidos e geridos por meio do instrumento em questão, em face da omissão no dever de prestar contas, impediu o estabelecimento do nexo causal entre as possíveis despesas efetuadas com os recursos recebidos, no âmbito do instrumento em questão, no período de 23/8/2012 a 31/12/2012.
Em primeira análise, não há excludentes de ilicitude, de culpabilidade e de punibilidade; é razoável supor que o responsável tinha consciência da ilicitude de sua conduta; era exigível conduta diversa da praticada, qual seja, desincumbir-se do seu dever por meio da apresentação da prestação de contas no prazo e forma devidos.
	Em razão da irregularidade apontada encontrar-se devidamente demonstrada, caberia formular proposta de citação dos responsáveis para apresentarem alegações de defesa e/ou recolherem o valor total do débito quantificado, em relação à irregularidade descrita anteriormente. Não obstante, entende-se que se consumou a prescrição das pretensões de ressarcimento e punitiva, conforme a seguir demonstrado.
Exame da Configuração da Prescrição das Pretensões Ressarcitória e Punitiva
A prescrição das pretensões ressarcitória e punitiva de ilícitos objeto dos processos de competência deste TCU, nos termos dos arts. 1º e 2º, da Resolução - TCU 344, de 11/10/2022, consuma-se no prazo de cinco anos, na forma preceituada na Lei 9.873, de 23/11/1999, e dos entendimentos firmados pelo Supremo Tribunal Federal, no Recurso Extraordinário 636.886 (tema 899, da Repercussão Geral) , e na Ação Direta de Inconstitucionalidade 5509.
Cumpre ressaltar que, nos termos do art. 3º, da Resolução TCU 344/2022, o prazo prescricional será aquele da lei penal respectiva quando houver recebimento de denúncia criminal pelos mesmos fatos.
Reza o art. 4º, da Resolução TCU 344/2022, que o termo inicial do prazo prescricional das pretensões de ressarcimento e sancionatória, nas hipóteses em que o ilícito gerador do dano ao erário é a omissão de prestação de contas, é a data final do prazo para prestação de contas, conforme abaixo transcrito:
Art. 4° O prazo de prescrição será contado:
I - da data em que as contas deveriam ter sido prestadas, no caso de omissão de prestação de contas;
II - da data da apresentação da prestação de contas ao órgão competente para a sua análise inicial;
III - do recebimento da denúncia ou da representação pelo Tribunal ou pelos órgãos de controle interno, quanto às apurações decorrentes de processos dessas naturezas;
IV - da data do conhecimento da irregularidade ou do dano, quando constatados em fiscalização realizada pelo Tribunal, pelos órgãos de controle interno ou pelo próprio órgão ou entidade da Administração Pública onde ocorrer a irregularidade;
V - do dia em que tiver cessado a permanência ou a continuidade, no caso de irregularidade permanente ou continuada. (grifo nosso) 
Acerca dos fatos que interrompem o cômputo do prazo prescricional, a norma em atenção dispõe, em seu art. 5º, nos seguintes termos:
Art. 5º A prescrição se interrompe:
I - pela notificação, oitiva, citação ou audiência do responsável, inclusive por edital;
II - por qualquer ato inequívoco de apuração do fato;
III - por qualquer ato inequívoco de tentativa de solução conciliatória;
IV - pela decisão condenatória recorrível.
No caso sob análise, em que o fato gerador do dano é a não comprovação por omissão de prestação de contas, e não há notícia de acolhimento de denúncia na esfera penal, constata-se que se consumou a prescrição quinquenal da pretensão de ressarcimento bem como da punibilidade. Com efeito, constata-se que o prazo de prestação de contas expirou em 2/3/2013, tendo se consumado o prazo prescricional quinquenal em 2/3/2018.
Verifica-se, ainda, que os responsáveis Sr. Itamar de Jesus Santos e associação civil Grupo Humanus somente foram comprovadamente notificados, pela autoridade administrativa, em 24/3/2021 e em 30/3/2021, respectivamente, quando já havia decorrido prazo de mais de oito anos desde o final do prazo de prestação de contas (peças 15 e 17) .
Conclui-se, portanto, que somente se formalizou ato da autoridade administrativa apto a interromper o prazo quando já havia se consumado a prescrição.
Conforme acima visto, as providências internas adotadas em 2014 não resultaram em comprovada cientificação dos fatos aos responsáveis. Ainda que se considere a aprovação da nota técnica de pendência 40/2013, em 23/1/2014, como ato inequívoco de apuração, verifica-se que transcorreram mais de cinco anos entre o referido ato e as notificações ocorridas em 2021. Mesmo admitindo tal hipótese, portanto, restaria consumada a prescrição no caso em atenção.
Prescrita a pretensão ressarcitória, não subsiste pressuposto de constituição e desenvolvimento válido e regular do processo de TCE, impondo-se o seu arquivamento, nos termos do art. 212, do Regimento Interno do TCU.
Esse entendimento encontra suporte, ainda, no disposto na Resolução 344/2022, em seu art. 11, a saber que, reconhecida, pelo Tribunal, a prescrição da pretensão punitiva e da pretensão ressarcitória em relação à totalidade das irregularidades, o processo deverá ser arquivado.
CONCLUSÃO
	A partir dos elementos constantes nos autos e do exame das ocorrências descritas na seção "Exame Técnico", foi possível definir a responsabilidade do Sr. Itamar de Jesus Santos e do Grupo Humanus, e quantificar adequadamente o débito a eles atribuído.
Constatou-se, todavia, que se consumou a prescrição quinquenal da pretensão de ressarcimento do débito, bem como da pretensão sancionatória do ilícito gerador do dano ao erário.
A Resolução 344/2022, em seu art. 11, determina que, reconhecida, pelo Tribunal, a prescrição da pretensão punitiva e da pretensão ressarcitória em relação à totalidade das irregularidades, o processo deverá ser arquivado, ressalvada a hipótese do art. 12.
Ante tal quadro fático e normativo, prescrita a pretensão de obter a recomposição do dano ao erário e não tendo sido ainda promovida a citação, constata-se que não subsistem os pressupostos de constituição da presente TCE. Em tais circunstâncias, impõe-se proposição de arquivamento, nos termos do disposto no art. 212, do Regimento Interno do TCU, c/c o art. 11, da Resolução TCU 344/2022. 
PROPOSTA DE ENCAMINHAMENTO
	Diante do exposto, submetem-se os autos à consideração superior, propondo:
 considerar prescritas a pretensão punitiva e a pretensão ressarcitória em relação à irregularidade geradora de dano ao erário, nesta TCE;
 arquivar o presente processo, nos termos do disposto no art. 212, do Regimento Interno do TCU, c/c o art. 11, da Resolução TCU 344/2022; e
 dar ciência do acórdão que vier a ser proferido ao Fundo Nacional de Saúde e aos responsáveis."
É o relatório.

não há

Procurador Marinus Eduardo De Vries Marsico.

TOMADA DE CONTAS ESPECIAL. NÃO COMPROVAÇÃO DA APLICAÇÃO DE RECURSOS REPASSADOS PELO PROGRAMA DAS NAÇÕES UNIDAS PARA O DESENVOLVIMENTO, POR MEIO DO ACORDO DE SUBVENÇÃO 27/2012, SIAFI 666701, COM O OBJETIVO DE FINANCIAR O PROJETO "IX PARADA DA DIVERSIDADE LGBT DO SUL DA BAHIA". PRESCRIÇÃO. ARQUIVAMENTO. CIÊNCIA.

TOMADA DE CONTAS ESPECIAL (TCE)

Unidade de Auditoria Especializada em Tomada de Contas Especial (AudTCE).

Em análise tomada de contas especial instaurada pelo Fundo Nacional de Saúde - MS em desfavor de Itamar de Jesus Santos, então presidente do Grupo Humanus/BA, e da referida entidade, em face da não comprovação, por omissão do dever de prestar contas, dos recursos transferidos pelo Programa das Nações Unidas para o Desenvolvimento, por meio do Acordo de Subvenção 027/2012, de registro Siafi 666701 (peça 7) , vigência de 6/8/2012 a 31/12/2012, e que tinha por objeto o desenvolvimento do projeto "IX Parada da Diversidade LGBT do Sul da Bahia".
2.	Os referidos recursos foram repassados no âmbito de Acordo de Empréstimo, efetuado pela República Federativa do Brasil junto ao Banco Mundial (Banco Internacional para Reconstrução e Desenvolvimento - BIRD) e liberados pelo Programa das Nações Unidas para o Desenvolvimento - PNUD, cuja finalidade precípua é a de fortalecer a efetividade e eficiência do Programa de Controle das DST/Aids no Brasil. 
3.	Constituiu objetivo geral do projeto: "Promover informação, esclarecimentos e conscientização acerca das DST/HIV/AIDS e Hepatites Virais; fomentar o debate público a respeito de assuntos de interesse da comunidade LGBT e suas especificidades; e debater questões relacionadas a comportamentos, homofobia, sexualidade, saúde mental e corporal, DDHH, e cidadania".
4.	Conforme Nota Técnica nº 119/2021-CGAHV/.DCCI/SVS/MS, de 14/5/2021, peça 10, fls. 10/14, o processo foi instruído na fase interna a partir dos seguintes documentos:
	a) parecer orçamentário-financeiro do projeto; 
	b) termo de parceria entre a Coordenação Estadual/Municipal de Hepatites Virais de Itabuna-BA e a instituição Grupo Humanus, de 23/4/2012, tendo por objetivo o projeto IX Parada da Diversidade LGBT do Sul da Bahia; 
	c) Acordo de Subvenção 027/2012, de 6/8/2012; 
	d) solicitação de pagamento da 1ª parcela ao beneficiário, de 16/8/2012, no valor de R$ 24.000,00; 
	e) solicitação de pagamento da 2ª parcela ao beneficiário, de 05/12/2012, no valor de R$ 6.000,00; 
	f) Nota Técnica da Pendência 40/2013, de 23/01/2014, comunicando irregularidades referentes aos recursos recebidos; 
	e) Ofício nº 936/2014/GEST/CGGG/DDAHV/SVS/MS, de 17/07/2014, peça 14, fl. 1, cobrando a regularização das pendências apontadas na NTP nº 40/2013 e concedendo o prazo de 30 dias para a regularização; 
	f) Ofício nº 1277/2014/GEST/CGGG/DDAHV/SVS/MS, de 1/9/2014, peça 15, fl. 1, cobrando a regularização das pendências e concedendo o prazo de 20 dias para a regularização; 
	g) Relatório de Levantamento de Situação de Projeto referente ao PRODOC nº BRA/10/006, de 18/05/2015; 
	h) Ofício nº 471/2020/CGAHV/.DCCI/SVS/MS (0019248635) , 25/02/2021, peça 14, fls. 2/3, do Departamento de Doenças de Condições Crônicas e Infecções Sexualmente Transmissíveis, notificando o Senhor Itamar de Jesus Santos da pendência e concedendo o prazo de 30 dias para a regularização, sob pena de instauração de Tomada de Contas Especial e inscrição no CADIN;
	i) Ofício nº 470/2020/CGAHV/.DCCI/SVS/MS (0019247879) , de 25/02/2021, peça 15, fls. 2/3, do Departamento de Doenças de Condições Crônicas e Infecções Sexualmente Transmissíveis, notificando o Grupo Humanus da pendência e concedendo o prazo de 30 dias para a regularização, sob pena de instauração de Tomada de Contas Especial e inscrição no CADIN.
5.	Instados a se manifestarem na fase interna os responsáveis mantiveram-se silentes e, ato contínuo, Relatório de Auditoria 124/2022 da Controladoria Geral da União (peça 25) esposou as conclusões do Tomador de Contas (Relatório do Tomador de Contas, peça 22) . Após serem emitidos o Certificado de Auditoria, o Parecer do Dirigente e o Pronunciamento Ministerial (peças 26, 27 e 28) , o processo foi remetido a este Tribunal.
6.	A proposta de mérito elaborada pela SecexTCE, peça 31, que recebeu parecer convergente do Ministério Público junto ao TCU, na pessoa do Procurador Marinus Eduardo De Vries Marsico (peça 34) , conclui:
"considerar prescritas a pretensão punitiva e a pretensão ressarcitória em relação à irregularidade geradora de dano ao erário, nesta TCE;
 arquivar o presente processo, nos termos do disposto no art. 212, do Regimento Interno do TCU, c/c o art. 11, da Resolução TCU 344/2022; e
 dar ciência do acórdão que vier a ser proferido ao Fundo Nacional de Saúde e aos responsáveis."
7. 	De acordo com o art. 4º, inciso I, da Resolução TCU 344/2022, em casos como o que se examina, o prazo prescricional de cinco anos (art. 2º) é contado a partir da data em que as contas deveriam ter sido prestadas:
Art. 4° O prazo de prescrição será contado:
I - da data em que as contas deveriam ter sido prestadas, no caso de omissão de prestação de contas;
II - da data da apresentação da prestação de contas ao órgão competente para a sua análise inicial;
III - do recebimento da denúncia ou da representação pelo Tribunal ou pelos órgãos de controle interno, quanto às apurações decorrentes de processos dessas naturezas;
IV - da data do conhecimento da irregularidade ou do dano, quando constatados em fiscalização realizada pelo Tribunal, pelos órgãos de controle interno ou pelo próprio órgão ou entidade da Administração Pública onde ocorrer a irregularidade;
V - do dia em que tiver cessado a permanência ou a continuidade, no caso de irregularidade permanente ou continuada. (Grifos acrescidos) 
8.	No caso concreto, verifico que o plano de execução do projeto, peça 5, fl. 40, previu o sexto mês de vigência para a apresentação do Relatório Final da 9ª Parada da Diversidade LGBT do Sul da Bahia, que coincide com o término da vigência do Acordo de Subvenção, em 31/12/2012. 
9. 	No tocante às causas de interrupção dessa contagem, o art. 5º da resolução estabelece o seguinte: 
Art. 5º A prescrição se interrompe:
I - pela notificação, oitiva, citação ou audiência do responsável, inclusive por edital; 
II - por qualquer ato inequívoco de apuração do fato;
III - por qualquer ato inequívoco de tentativa de solução conciliatória; 
IV - pela decisão condenatória recorrível.
11.	Notificações foram encaminhadas ao Sr. Itamar de Jesus Santos e ao Grupo Humanus em 2014 e, posteriormente ao Relatório de Levantamento de Situação de Projeto referente ao PRODOC nº BRA/10/006, de 18/05/2015, em 2021, ainda na fase interna da TCE, com os respectivos avisos de recebimento, requerendo a devolução dos recursos, conforme peças 15 e 17, este último sem comprovação de entrega.
12.	A contar do Relatório de Levantamento de Situação de Projeto referente ao PRODOC nº BRA/10/006, de 18/05/2015, o processo permaneceu paralisado por mais de três anos, até a expedição das notificações em 2021. 
15.	Apenas com essas informações, observo ter havido um lapso temporal superior aos três anos estabelecidos na Resolução para que seja reconhecida a prescrição intercorrente, conforme descrito no art. 8º da Resolução TCU 344/2022:
Art. 8º Incide a prescrição intercorrente se o processo ficar paralisado por mais de três anos, pendente de julgamento ou despacho, sem prejuízo da responsabilidade funcional decorrente da paralisação, se for o caso. 
§ 1° A prescrição intercorrente interrompe-se por qualquer ato que evidencie o andamento regular do processo, excetuando-se pedido e concessão de vista dos autos, emissão de certidões, prestação de informações, juntada de procuração ou subestabelecimento e outros atos que não interfiram de modo relevante no curso das apurações.
§ 2° As causas impeditivas, suspensivas e interruptivas da prescrição principal também impedem, suspendem ou interrompem a prescrição intercorrente.
16. 	Desta forma, há de se reconhecer a ocorrência da prescrição intercorrente prevista no art. 8º, § 1º, da Resolução TCU 344/2022, devendo o processo ser arquivado com base no do art. 11 do mesmo normativo.
Assim, voto para que seja adotado o acórdão que ora submeto ao Colegiado.
	
TCU, Sala das Sessões, em 24 de janeiro de 2023.
ANTONIO ANASTASIA 
Relator